臺灣高雄地方法院民事判決              99年度訴字第1427號
原      告  吳水生
訴訟代理人  何建宏律師
複代理人    孫嘉男律師
被      告  莊振南
訴訟代理人  莊士醇
被      告  宋錦美
被      告  宋文在
被      告  劉海元
被      告  蔣佩真
被      告  蔣盈淑
被      告  蔣盈倫
兼上列三人
之  訴  訟
代  理  人  蔣敏琇
被      告  蘇黃明珠
被      告  黃勝華
被      告  林霙汝
上  一  人
訴訟代理人  夏海升
上列當事人間分割共有物事件，經本院於民國100 年7  月14日
言詞辯論終結，判決如下：
    主      文
兩造共有坐落於高雄市○○區○○段六七六地號及明宗段四六六
地號土地，依附表一及附圖所示方式分割如下：
(一)附圖編號（Ｄ）所示土地、面積一百四十六點七五平方公尺及
  編號（Ｇ）所示土地、面積一百十四點八平方公尺，均分歸原
  告所有。
(二)附圖編號（Ａ）所示土地、面積一四七點四二平方公尺，分歸
  被告宋文在所有。
(三)附圖編號（Ｂ）所示土地、面積八一點六四平方公尺及編號（
  Ｃ）所示土地、面積九十八點三七平方公尺，均分歸被告莊振
  南所有。
(四)附圖編號（Ｅ）所示土地、面積七十七點八二平方公尺，分歸
  被告林霙汝所有。
(五)附圖編號（Ｆ）所示土地、面積六十七點五五平方公尺，分歸
  被告蔣敏琇、蔣佩真、蔣盈淑、蔣盈倫按每人應有部分四分之
  一之比例保持共有。
被告莊振南、宋文在、蔣敏琇、蔣佩真、蔣盈淑、蔣盈倫、林霙
汝各應給付如附表二所示受補償權利人如附表二各欄所示之補償
金。
訴訟費用由兩造按附表一「就系爭土地應有部分比例」欄所示比
例分擔。
    事實及理由
一、被告莊振南、宋錦美、蔣敏琇、蔣佩真、蔣盈淑及蔣盈倫等
    人經合法通知，未於最後言詞辯論期日到場，核無民事訴訟
    法第386 條各款之情形，應依原告之聲請，由其一造辯論判
    決。
二、原告主張：兩造依如附表一「應有部分」欄所示比例，共有
    坐落高雄市○○區○○段676 地號及明宗段466 地號等土地
    （下稱系爭慈濟段676 地號土地、明宗段466 地號土地），
    系爭慈濟段676 地號土地及明宗段466 地號土地，依其使用
    目的並無不能分割情事，兩造亦無分管協議或不為分割之約
    定，經協議分割不成，爰依民法第823 條第1 項及第824 條
    規定，提起本訴等語。並聲明：系爭土地依主文第1 項所示
    方式分割。
三、被告則均以：同意原告之分割方案，若有必要找補，同意找
    補等語置辯。並聲明：原告之訴駁回。
三、兩造不爭執事項如下：
  (一)兩造依如附表一「就系爭土地應有部分比例」欄所示比例共
    有系爭土地。
  (二)系爭土地依其使用目的並無不能分割情事，兩造亦無不予分
    割之約定。
  (三)原告於系爭慈濟段676 地號土地建有門牌號碼高雄市○○區
    ○○路468 號建物，被告蔣敏琇、蔣佩真、蔣盈淑，及蔣盈
    倫等人（下稱蔣敏琇等4 人）所有門牌號碼高雄市○○區○
    ○路654 號，被告林霙汝則有無門牌號碼之鐵皮建物。
  (四)原告於系爭明宗段466 地號土地建有無門牌號碼之鐵皮屋，
    被告宋文在則有門牌號碼高雄市○○區○○路350 號，被告
    莊振南則有門牌號碼為高雄市○○區○○路346 、348 號之
    建物。
  (五)被告蔣敏琇等4 人同意就分割後所受分配土地，按每人應有
    部分1/4 之比例保持共有。
四、本件之爭點：何為系爭土地適當之分割方案？依前開分割方
    案，如須以金錢補償，應受補償金額若干？
五、本院得心證之理由：
  (一)按依民法第823 條第1 項前段規定，各共有人得隨時請求分
    割共有物，以利融通與增進經濟效益。復按分割共有物，以
    消滅共有關係為目的，法院裁判分割共有土地時，除因該土
    地內部分土地之使用目的不能分割（如為道路）時，或部分
    共有人仍願維持共有關係，應就該部分土地不予分割或准該
    部分共有人成立新共有關係外，應將土地分配於各共有人單
    獨所有（最高法院69年度台上字第1831號判例參照）。次按
    法院裁判分割共有物，除應斟酌各共有人之利害關係，及共
    有物之性質外，尚應斟酌共有物之價格，倘共有人中有不能
    按其應有部分受分配，或所受分配之不動產，其價格不相當
    時，法院非不得命以金錢補償之（最高法院57年度台上字第
    2117號判例意旨參照）。再按分割共有物，除應謀共有人間
    之公平外，並應斟酌各共有人之利害關係及共有土地之實際
    使用情形，為適當之分配，以免有害社會經濟；又分割共有
    物固不受分管契約之拘束，惟儘量依各共有人使用現狀定分
    割方法，以維持現狀，減少共有人所受損害，當不失為裁判
    分割斟酌之一種原則（最高法院77年度台上字第632 號及82
    年度台上字第1990號等判決意旨參照）。另按法院裁判分割
    共有物，須斟酌各共有人之利益平衡、使用情形、共有物之
    性質、價值及其經濟效用，並兼顧各取得部分之裏地通路問
    題，以符合公平、經濟原則，其分割方法始得謂為適當（最
    高法院93年度台上字第10號判決意旨參照）。要之，裁判分
    割共有物，必須以原物分割為原則，兼顧各共有人使用現況
    及利益平衡，酌留通路，務使共有物之經濟效用於分割後，
    獲得最大之效益，並使受到不利益之共有人獲得金錢補償，
    此為本院就分割共有物事件所採取之立場，核先敘明。
  (二)兩造對系爭土地並無不為分割之約定，亦無因使用目的而不
    能分割之情形存在，已如前述，是以原告訴請裁判分割系爭
    土地，於法並無不合，應予准許。
  (三)系爭慈濟段676 地號土地上，有原告所有之門牌號碼高雄市
    ○○區○○路468 號建物，被告蔣敏琇等4 人所有之門牌號
    碼高雄市○○區○○路654 號，被告林霙汝則有無門牌號碼
    之鐵皮建物；另系爭明宗段466 地號土地上，則有原告所有
    無門牌號碼之鐵皮屋，被告宋文在所有有門牌號碼高雄市○
    ○區○○路350 號，被告莊振南所有門牌號碼為高雄市○○
    區○○路34 6、348 號之建物等情，業據本院勘驗屬實，有
    本院99年7 月14日勘驗筆錄及前開建物照片附卷可憑（院卷
    第66頁至第69頁、第97頁至第100 頁）。是揆諸前引判例、
    判決要旨，本院認系爭土地分割應以對既有已辦理保存登記
    ，或現有人使用之房屋或地上物侵害最小之方式為之，分割
    後之地形應儘量保持完整，而原物分割後應有部分面積尚有
    不足者，則以金錢補償之，使兩造所取得之土地均得盡其地
    利，始為適當方案。
  (四)本院審酌以儘量保持地上現有建物之完整性，使各該土地所
    有人均得以適當之方式對外出入通行為前提，及部分被告仍
    保持共有之意願、大多數共有人之利益，及系爭土地長期使
    用之需要等一切情狀，認依附圖所示方案分割，不僅能達成
    地盡其利之目的，亦能保留原有建物，使兩造所受損害減至
    最小，認宜依如判決主文第1 項所示方式為原物分配，始為
    適當。
  (五)至於原告、被告宋錦美、劉海元、蘇黃明珠及黃勝華等人於
    受原物分配或有不足或未受分配，就其短少及未予分配之土
    地面積，自應依民法824 條第3 項規定，互為補償，始符公
    允。兩造互為補償之計算標準，業據兩造於本院99年11月23
    日言詞辯論期日均陳明囑託不動產估價師事務所鑑定系爭土
    地分割後之價值，並同意以99年4 月為鑑定時點等情，有本
    院前開言詞辯論筆錄、民事陳報狀、本院100 年2 月15日通
    知稿及送達回證等附卷可憑（院卷第122 頁、第159 頁至第
    169 頁）。本院委請大地不動產估價師事務所就兩造就系爭
    土地之使用現況、希冀分配位置，併兩造依其應有部分比例
    計算可得及實際分得之面積等，委請該不動產估價師事務所
    為相互補償之鑑定，鑑定人係參酌鄰近土地價值，並審酌里
    鄰環境、交通情況、公共設施、發展潛力、面積大小、地形
    地勢、臨路情況，及使用效益等影響價格之因素，逐筆試算
    本判決如附圖所示之分割方案之各土地價值，是上開鑑定人
    據以鑑定之參酌數據明確，其鑑定亦無何違反技術法規或與
    經驗法則相違背之情事等其他一切情狀，堪認上開鑑定結果
    可資採憑，故而參酌該鑑定報告，兩造就系爭土地各應補償
    及應受補償之金額如附表二所示。
  (六)被告宋文在雖主張該鑑定報告所估鑑其應補償數額過高云云
    ，惟按法院於選任鑑定人前，得命當事人陳述意見；其經當
    事人合意指定鑑定人者，應從其合意選任之，為民事訴訟法
    第340 條、第326 條所明文。茲因鑑定為一種調查證據方法
    ，所得結果係供作法院依自由心證判斷事實真偽之證據資料
    ，屬於當事人可處分之事項，是如當事人間於訴訟進行中對
    於鑑定人之人選、鑑定結果及於事實認定之效力，於訴訟進
    行中達成合意，法院即應受該鑑定結果之拘束，旨在保障當
    事人程序處分權、程序選擇權之行使，亦即由兩造均信賴之
    第三人就專業事項進行判斷，俾使疑義獲致釐清、紛爭盡速
    定止，此亦為最高法院88年度台上字第1122號及98年度台上
    字第1131號等裁判意旨所闡釋明確。被告既均同意由上揭鑑
    定機關就系爭事件進行鑑定，自應同受其合意選定之拘束。
    況承前所述，上開鑑定報告鑑定過程堪稱嚴謹，自當可採。
    被告宋文在就該鑑定報告有何不真實、不妥適之處，均未提
    出相關舉證說明，僅空言陳稱鑑定找補數額過高云云，顯無
    可採。
六、綜上所述，原告依民法第823 條規定訴請分割系爭土地，係
    有理由，爰判決如主文第1 、2 項所示。
七、末按分割共有物本質上並無訟爭性，由本院斟酌何種分割方
    案較能增進共有物之經濟效益，並兼顧兩造之利益，以決定
    適當之分割方法，故兩造本可互換地位，由任一共有人起訴
    請求分割，均無不可，實質上並無所謂何造勝訴敗訴之問題
    ，故訴訟費用應由兩造按如附表一「就系爭土地應有部分比
    例」欄所示比例分擔，始屬公允。
八、據上論結，原告之訴為有理由，依民事訴訟法第385 條第1
    項前段、第80條之1 、第85條第1 項，判決如主文。
中    華    民    國   100    年    8     月    8     日
                  民事第五庭  法  官  張維君
以上正本係照原本作成。
如對本判決上訴，須於判決送達後20日內向本院提出上訴狀。如
委任律師提起上訴者，應一併繳納上訴審裁判費。
中    華    民    國   100    年    8     月    8     日
                              書記官  呂怜勳